臺灣南投地方法院民事判決
110年度訴字第178號
原      告  林玉鳳  
法定代理人  王俊富  
訴訟代理人  曾信嘉律師（法扶律師）
被      告  黃慶祥  
            馬慶育  
            黃蘭芬  
共      同
訴訟代理人  楊振芳律師
上列當事人間土地所有權移轉登記事件，本院於民國110年12月1
4日言詞辯論終結，判決如下：
    主  文
原告之訴駁回。
訴訟費用由原告負擔。　　
    事實及理由
一、原告主張略以：
　㈠南投縣○○鎮○○段000地號（重測前為南投縣○○鎮○○段0000地號
    土地，下稱584地號土地）登記為訴外人即被告之被繼承人
    馬玉山所有。訴外人即原告配偶曾瑞林於民國71年間向馬玉
    山購買584地號土地上面積約71坪（換算後約234.71平方公
    尺）土地，並於其上出資興建未辦保存登記建物即門牌號碼
    為南投縣○○鎮○○路0○0號房屋（下稱系爭房屋，系爭房屋坐
    落土地下稱系爭土地），惟因584地號土地為山坡地保育區
    農牧用地，依法不能分割出系爭土地，曾瑞林遂與馬玉山約
    定購得之系爭土地借名登記於馬玉山名下，待系爭土地於法
    令准許分割時，應無條件將584地號土地分割出系爭土地，
    再將所有權移轉登記與曾瑞林或其繼承人、承受人取得。馬
    玉山就此於71年6月間出具切結書（下稱系爭切結書）與曾
    瑞林以重申上情，嗣再出具切結保證書（下稱系爭切結保證
    書），並於75年6月13日經臺灣臺中地方法院（下稱臺中地
    院）公證處認證。足以推知系爭土地至遲於71年6月即已交
    付曾瑞林占有使用，可證曾瑞林與馬玉山間就系爭土地成立
    買賣及借名登記之混和契約。
　㈡曾瑞林於105年3月22日死亡，其配偶即原告為其繼承人，馬
    玉山亦死亡，被告為馬玉山之繼承人，曾瑞林與馬玉山間之
    契約權利義務關係應由兩造承受。依系爭切結書之記載及該
    借名登記契約之目的即供曾瑞林或其繼承人取得系爭土地之
    所有權登記，足徵馬玉山與曾瑞林約定死亡後，該借名登記
    契約仍拘束其等之繼承人，則曾瑞林與馬玉山間就系爭土地
    之借名登記契約不因締約人即曾瑞林或馬玉山死亡而消滅，
    於曾瑞林、馬玉山死亡後，仍繼續存在於其等繼承人即兩造
    之間。然因584地號土地迄今仍受限於法令不能分割出系爭
    土地，原告自得向被告請求移轉登記按該特定部分計算之土
    地應有部分而與被告共有584地號土地，原告遂以本件起訴
    狀向被告為終止借名登記契約之意思表示，並依借名登記物
    返還請求權，訴請被告各將584地號土地應有部分835554分
    之23140移轉登記與原告。該借名登記物返還請求權時效自
    應於原告以起訴狀繕本送達終止時起算，故原告提起本件訴
    訟，其請求權未罹於時效。　
　㈢原告不主張依買賣契約請求被告移轉應有部分，而係依借名
    登記契約終止後，借名登記物返還請求權及繼承之法律關係
    ，提起本件訴訟。並聲明：被告應各將584地號土地應有部
    分835554分之23140移轉登記與原告。
二、被告抗辯略以：
　㈠系爭土地自始至今均為山坡地保育區之農牧用地，屬農業發
    展條例第3條第1項第11款所規定之耕地。農業發展條例於62
    年9月3日公布，第22條規定現有每宗耕地不得分割及移轉為
    共有，嗣89年1月26日修正施行之土地法及農業發展條例，
    消取農地不得分割移轉為共有之限制。曾瑞林向馬玉山購買
    系爭土地時，受限於政府之法令，無法請求馬玉山移轉登記
    系爭土地，但於法令限制消滅後即自89年1月26日起曾瑞林
    已處於得行使請求馬玉山移轉登記584地號土地應有部分之
    狀態，其請求權時效應自斯時起算。曾瑞林於105年3月22日
    死亡前，未對馬玉山或被告行使權利，故其土地所有權移轉
    登記請求權迄104年1月25日即已逾15年消滅時效。原告繼承
    後，於110年2月5日始提起本件訴訟，顯已罹於15年之時效
    而消滅，被告為時效消滅之抗辯，自得拒絕給付。
　㈡584地號土地之所有權本就全部登記為馬玉山名義，曾瑞林並
    未因其與馬玉山間之買賣契約而取得系爭土地所有權，自無
    可能於其取得系爭土地登記所有權後再將系爭土地所有權移
    轉登記與馬玉山，顯見曾瑞林與馬玉山間並無借名登記契約
    。
　㈢並聲明：如主文第1項所示。 　
三、兩造不爭執事項：
  ㈠系爭土地之使用分區為山坡地保育區、使用地類別為農牧用
    地。系爭土地自59年10月7日登記為馬玉山所有，地目為田
    、編定使用種類為農業用地；69年9月17日起登記編定使用
    種類變更為山坡地保育區農牧用地。
　㈡系爭土地其上有原告配偶即曾瑞林出資興建之未辦保存登記
    建物即門牌號碼為南投縣○○鎮○○路0○0號房屋即系爭房屋。
　㈢馬玉山於71年6月間書立系爭切結書與曾瑞林；馬玉山於75年
    6月13日書立系爭切結保證書與曾瑞林，經臺中地院於75年6
    月13日認證，認證字號：75年度認字第2376號。
　㈣依系爭切結書、系爭切結保證書所載，系爭房屋坐落584地號
    土地約231.4平方公尺土地為曾瑞林購買。
　㈤馬玉山於90年6月26日死亡，繼承人為長女馬蘭花、配偶潘秀
    燕即黃秀燕；潘秀燕於108年4月24日死亡，繼承人為被告、
    馬蘭花；584地號土地於108年9月16日以分割繼承為登記原
    因，移轉登記與被告所有，應有部分各3分之1。曾瑞林於10
    5年3月22日死亡，原告為曾瑞林之繼承人。
四、兩造爭執事項：
　㈠曾瑞林與馬玉山間就系爭土地有無借名登記契約？
　㈡原告以本件起訴狀繕本送達向被告為終止系爭土地借名登記
    契約之意思表示，並依借名登記及繼承之法律關係，分別請
    求被告各將584地號土地應有部分835554分之23140移轉登記
    與原告，是否有據？
　㈢被告抗辯曾瑞林於110年2月8日提起本件訴訟已罹於時效，是
    否有據？
五、本院之判斷：
　㈠兩造不爭執事項㈠至㈤之事實，為兩造所不爭執，有584地號土
    地登記簿謄本、59年10月7日土地所有權狀、第一類登記謄
    本、系爭房屋75年度房屋稅繳納通知書、異動索引查詢資料
    、系爭切結書、系爭切結保證書、臺中地院75年度認字第23
    76號認證書、曾瑞林之繼承系統表、除戶謄本及繼承人之戶
    籍謄本（含除戶及現戶）、馬玉山及潘秀燕之繼承系統表、
    除戶謄本及繼承人之戶籍謄本在卷可佐（見本院卷第191頁
    至第195頁、第127頁至第131頁、第33頁、第199頁至第200
    頁、第27頁至第32頁、第99頁至第126頁），首堪認定為真
    實。
　㈡按物之出賣人，負交付其物於買受人，並使其取得該物所有
    權之義務，民法第348條第1項定有明文。以不能之給付為契
    約標的者，其契約為無效；但其不能情形可以除去，而當事
    人訂約時並預期於不能之情形除去後為給付者，其契約仍為
    有效，民法第246條第1項定有明文。所稱借名登記者，係指
    當事人約定一方將自己現在或將來之財產以他方名義登記，
    而仍由自己管理、使用、處分，他方允就該財產為出名登記
    之契約，其成立側重於借名者與出名者間之信任關係，在性
    質上應與委任契約同視，應賦予無名契約之法律上效力，並
    類推適用民法委任之相關規定，除契約另有訂定或因契約事
    務之性質不能消滅者，因當事人一方死亡而消滅，此際借名
    者或其繼承人即可依借名契約消滅後之借名標的物返還請求
    權請求出名者返還該標的物（最高法院98年度台上字第76號
    、109年度台上字第37號、109年度台上字第179號判決意旨
    參照）。農業發展條例於62年9月3日制定公布，同年月5日
    施行，該條例第22條規定：「為擴大農場經營規模，防止農
    地細分，現有之每宗耕地不得分割及移轉為共有。但因繼承
    而移轉者，得為共有；部分變更為非耕地使用者，其變更部
    分得為分割」；72年8月1日修正公布農業發展條例第30條規
    定「每宗耕地不得分割及移轉為共有」，至89年1月26日始
    將耕地不得移轉為共有之規定刪除。又89年1月26日修正後
    該條例第3條第11款規定「本條例用辭定義如下：耕地：指
    依區域計畫法劃定為特定農業區、一般農業區、山坡地保育
    區及森林區之農牧用地」，第16條第1項規定「每宗耕地分
    割後每人所有面積未達0.25公頃者，不得分割。但有下列情
    形之一者，不在此限：……。」已刪除耕地不得移轉為共有之
    限制，惟土地分割除同條例第16條但書各款情形外，即有最
    小分割面積0.25公頃之限制。
  ㈢原告主張曾瑞林與馬玉山間就系爭土地有買賣及借名登記之
    混和契約等語，被告固不爭執有買賣契約，惟否認有借名登
    記契約，並以前詞置辯。經查：
　⒈曾瑞林於71年6月間與馬玉山簽立系爭切結書，其上記載馬玉
    山保證系爭房屋確實由曾瑞林向馬玉山承買土地自行購置材
    料僱工建築，而馬玉山同意於法令變更能分割時無條件分割
    移轉由曾瑞林取得等語，有系爭切結書在卷可憑（見本院卷
    第27頁），嗣馬玉山於75年6月13日書立系爭切結保證書與
    曾瑞林，其上亦記載系爭房屋確實由曾瑞林向馬玉山承買土
    地自行購置材料僱工建築，本件土地係山坡地保育區農牧用
    地，馬玉山保證同意於法令准許分割時無條件將系爭土地分
    割，並將產權移轉給曾瑞林等語，有系爭保證切結書在卷可
    參（見本院卷第31頁至第32頁），復經臺中地院於75年6月1
    3日75年度認字第2376號認證書認證在案。
　⒉依前揭規定及說明，71年間之農業發展條例第30條規定除法
    律明定情形外，原則上禁止耕地分割及移轉為共有，而584
    地號土地屬於耕地，即受該規定之限制，不得分割及移轉為
    共有。依系爭切結書、系爭切結保證書所示，可知曾瑞林與
    馬玉山知悉因法令無法分割系爭土地，故約定日後法令准許
    分割並為移轉登記時，馬玉山即無條件分割出系爭土地並辦
    理所有權移轉登記，亦即曾瑞林向馬玉山買受系爭土地，曾
    瑞林與馬玉山於訂約時均知悉584地號土地斯時不能分割及
    移轉登記，並預期於不能分割及移轉情形除去後，為分割及
    移轉登記，依民法第246條第1項但書之規定，曾瑞林與馬玉
    山就買賣系爭土地之買賣契約仍屬有效。
　⒊馬玉山出賣系爭土地與曾瑞林，其買賣契約有效，已如前述
    ，又原告主張馬玉山已交付系爭土地與曾瑞林管理、使用，
    曾瑞林死亡後，則由原告管理、使用迄今一節，為被告所不
    爭執（見本院卷第222頁），而斯時礙於法令限制，584地號
    土地未能分割出系爭土地，仍登記於馬玉山名下，可知曾瑞
    林依其與馬玉山間之約定取得系爭土地之占有使用，惟礙於
    法令仍無法登記為系爭土地之所有權人，待將來政府法令取
    消農地不得分割之限制後辦理土地分割登記，馬玉山即應將
    584地號土地分割出系爭土地並將所有權移轉登記與曾瑞林
    。此節核與借名登記契約，借名人將自己之財產以他方名義
    登記，而仍由自己管理、使用、處分，出名人僅出名，而不
    負擔其他管理、使用、處分等事項之要件相符，是原告主張
    曾瑞林向馬玉山購買系爭土地成立買賣契約時，因系爭土地
    礙於法令無法分割、移轉，而就系爭土地成立借名登記契約
    ，尚屬可採。
　⒋按單獨所有土地之特定部分買受人，除出賣人有不能將該部
    分分割後移轉登記與買受人之情形外，不得請求出賣人移轉
    登記按該部分計算之土地應有部分，而與原所有人共有該土
    地（最高法院75年度台上字第404號、102年度台上字第1392
    判決意旨參照）。準此可知，借名人將土地之一部借名登記
    於出名人名下，於借名登記關係消滅後，出名人倘確有不能
    將該特定部分土地分割出，使之移轉登記予借名人之情形，
    則借名人自得請求出名人移轉登記按該一部計算之應有部分
    ，而與出名人共有該土地。依前揭規定及說明，農業發展條
    例關於耕地不得分割及移轉為共有之規定經多次修正，於89
    年1月26日該條例修正後，除有該條例第16條第1項規定之情
    形外，仍不得分割，惟得移轉為共有。反面言之，單獨所有
    土地之特定部分買受人，若出賣人有不能將該部分分割後移
    轉登記與買受人之情形，即得請求出賣人移轉登記按該部分
    計算之土地應有部分，而與原所有人共有該土地。
　⒌曾瑞林買受系爭土地之面積231.4平方公尺即0.02314公頃，
    面積未達0.25公頃，違反農業發展條例第16條規定面積限制
    ，亦難認有符合農業發展條例第16條第1項但書規定之情形
    ，故仍不得分割。584地號土地面積為2,785.18平方公尺，
    依上開規定，不得另行分割其中231.4平方公尺辦理移轉登
    記，惟並未限制將該土地之應有部分比例移轉為共有等情，
    有南投縣埔里地政事務所110年6月2日埔地一字第110000577
    6號函在卷可參（見本院卷第81頁至第82頁）。足見，若於
    借名登記關係消滅後，系爭土地之買受人曾瑞林，因馬玉山
    有不能將該部分分割後移轉登記與曾瑞林之情形，曾瑞林於
    農業發展條例第16條修正施行後，得請求馬玉山移轉登記按
    該部分計算之土地應有部分。原告提起本件訴訟僅主張依借
    名登記物返還請求權，不主張依買賣契約之法律關係，則本
    院自無庸審酌基於買賣契約之法律關係，附此敘明。
　㈣按繼承人自繼承開始時，除本法另有規定外，承受被繼承人
    財產上之一切權利、義務，民法第1148條本文定有明文。經
    查：原告主張馬玉山於90年6月26日死亡，584地號土地於10
    8年9月16日以分割繼承為登記原因，移轉登記與被告所有，
    應有部分各3分之1，曾瑞林於105年3月22日死亡，原告為曾
    瑞林之繼承人等情，已如前述，則依上開說明，曾瑞林與馬
    玉山間就系爭土地之買賣、借名登記契約所生權利義務，即
    由兩造各自依繼承之法律關係而承受。
　㈤按請求權，因15年間不行使而消滅；但法律所定期間較短者
    ，依其規定；消滅時效，自請求權可行使時起算，民法第12
    5條、第128條前段分別定有明文。所謂「可行使時」，係指
    請求權人行使其請求權，客觀上無法律上之障礙而言，要與
    請求權人主觀上何時知悉其可行使無關。倘請求權人因疾病
    、權利人不在、權利存在之不知或其他事實上障礙，不能行
    使請求權者，則時效之進行不因此而受影響（最高法院101
    年度台上字第1030號、104年度台上字第357號判決意旨參照
    ）。原告主張依系爭切結書之記載及該借名登記之目的，可
    知曾瑞林與馬玉山間就系爭土地之借名登記契約，不因馬玉
    山死亡而消滅，故借名登記物返還請求權應自原告以本件起
    訴狀繕本送達被告表示終止借名登記契約時起算，尚未罹於
    15年時效等等。經查：
　⒈曾瑞林向馬玉山購買系爭土地，因斯時法令限制，馬玉山無
    法將584地號土地分割出系爭土地並移轉登記與曾瑞林，故
    曾瑞林與馬玉山方約定584地號土地仍登記於馬玉山名下，
    馬玉山並已交付系爭土地與曾瑞林管理、使用，已如前述，
    足見曾瑞林與馬玉山係針對馬玉山礙於法令尚無法分割並移
    轉登記系爭土地，始將584地號土地仍登記於馬玉山名下，
    此委任事務即為借用馬玉山名義之事，而與曾瑞林買受系爭
    土地之目的無涉，亦即曾瑞林使用土地之方式與借名登記契
    約之委任事務無關，堪認該借名登記並無因委任事務性質不
    能消滅之情形。又馬玉山出具之系爭切結書固記載同意於法
    令變更能分割時，無條件分割移轉由曾瑞林（含將來繼承人
    、承受人）取得（見本院卷第27頁），惟此僅足佐證馬玉山
    與曾瑞林約定曾瑞林死亡後，馬玉山仍需分割出系爭土地並
    移轉登記與曾瑞林之繼承人，然未能證明馬玉山與曾瑞林約
    定馬玉山死亡後，該借名登記契約不消滅，馬玉山之繼承人
    仍負該分割並移轉登記義務。馬玉山與曾瑞林既能意識到如
    曾瑞林死亡後，馬玉山仍需分割系爭土地並移轉登記與曾瑞
    林之繼承人，並將此節記載於書面，倘馬玉山與曾瑞林於斯
    時確有約定馬玉山死亡後，該借名登記契約不消滅，馬玉山
    之繼承人仍負該分割並移轉登記義務，其等理當亦記載於書
    面，然未見有此記載，故無從認定馬玉山與曾瑞林有約定該
    借名登記契約不因馬玉山死亡而消滅。是原告主張曾瑞林與
    馬玉山間之借名登記契約因其等另有訂定及因契約事務之性
    質不能消滅等等，並不可採。
　⒉馬玉山於90年6月26日死亡，曾瑞林與馬玉山間就系爭土地之
    借名登記契約，並無契約另有訂定或因委任事務之性質不能
    消滅之情，已如前述，則應認該借名登記契約已因馬玉山之
    死亡而消滅，曾瑞林自斯時起可行使借名登記物返還請求權
    。而90年6月26日時，農業發展條例已刪除耕地不得移轉為
    共有之限制，然仍不得將584地號土地分割出面積僅231.4平
    方公尺之系爭土地，則因馬玉山有不能將584地號土地分割
    出系爭土地後移轉登記與曾瑞林之情形，曾瑞林於90年6月2
    6日後，得請求馬玉山移轉登記按該部分計算之土地應有部
    分。從而，原告請求被告移轉登記584地號土地按231.4平方
    公尺計算應有部分之請求權時效應自90年6月26日起算，故
    原告於110年2月8日提起本件訴訟，其請求權已罹於15年時
    效。被告抗辯原告本件之請求權已罹於時效，而予以拒絕給
    付，即屬可採。
六、綜上所述，原告請求被告移轉登記584地號土地按231.4平方
    公尺計算應有部分之請求權已罹於時效。從而，原告依借名
    登記契約消滅後之借名登記物返還請求權及繼承之法律關係
    ，請求被告各將584地號土地應有部分835554分之23140移轉
    登記與原告，為無理由，應予駁回。
七、本件事證已臻明確，兩造其餘攻擊防禦方法及所提證據，經
    核與判決之結果不生影響，爰不逐一論述，併此敘明。
八、訴訟費用負擔之依據：民事訴訟法第78條。
中　　華　　民　　國　　110 　年　　12　　月　　30　　日
                  民事第二庭  法　官　楊亞臻
以上正本係照原本作成
如對本判決上訴，須於判決送達後20日內向本院提出上訴狀。如
委任律師提起上訴者，應一併繳納上訴審裁判費。
中　　華　　民　　國　　110 　年　　12　　月　　30　　日
                              書記官　陳雅雯